臺灣板橋地方法院民事判決　　　　　　　　　　　　九十二年度重訴字第六三一號
　　原　　　告　甲○○
　　訴訟代理人　謝清福律師
　　被　　　告　乙　○
　　訴訟代理人　林吉雄律師
右當事人間請求所有權移轉登記等事件，本院於九十三年三月二十九日言詞辯論終結
，判決如下：
    主    文
被告應將坐落台北縣五股鄉○○○段二三二－三八地號土地，面積三一四○平方公尺
，辦理所有權移轉登記予原告，並交付原告占有。
原告其餘之訴駁回。
訴訟費用由被告負擔百分之七十，餘由原告負擔。
    事    實
甲、原告方面：
  一、聲明：
      (一)被告應將坐落台北縣五股鄉○○○段二三二－三八地號土地，面積三一四○
        平方公尺全部辦理所有權移轉登記與原告，並交付原告占有（按原告聲明雖
        為應點交由原告占有，然核其真意應係指交付原告占有而言，爰逕將原告此
        部分聲請予以更正），另應賠償原告新台幣（下同）一千五百萬元之違約金
        。
      (二)被告應就上開系爭土地向台北縣五股鄉鄉公所申請發給「台北縣農業用地作
        農業使用證明書」交付原告。
  二、陳述：
      (一)原告於民國（下同）九十一年五月十五日與被告訂立不動產買賣契約書，由
        原告向被告購買坐落台北縣五股鄉○○段洲子小小段二三二－三八地號土地
        （下稱系爭土地），面積三一四○平方公尺，地目田，所有權全部（訂約時
        二三二－六地號土地，尚未分割，故契約書中書明二三二－六地號，權利範
        圍九百五十坪，現在被告將系爭土地已分割為二三二－三八地號），總價金
        共二千零一十四萬元，並約定：
      「第一次付款：新台幣七百萬元整；於【賣方為確保買方所給付價金之返還請
        求權，由鄭粉提供所有台北縣蘆洲市○○街七十三巷十一弄一號二樓房屋及
        其基地予買方辦理設定最高新台幣四百五十萬元整之第一順位抵押權】抵押
        權登記完畢後買賣雙方協同與第一、二順位抵押權人（淡水鎮農會）協議成
        立（1.淡水鎮農會同意賣方繳納二百萬元利息後立即提向法院撤銷強制執行
        聲請。2.同意賣方將本案土地分割出賣與買方，並於買方取得所有權後每坪
        清償新台幣一萬三千三百四十元貸款本金後辦理塗銷該筆土地之抵押權，不
        另作其他要求），由買方支付與賣方，賣方立即繳納淡水鎮農會二百萬利息
        ，由淡水鎮　農會向法院撤銷強制執行聲請。如協議不成，本買賣契約立即
        作廢，回復原狀雙方絕無異議。於前項完成後，由甲方支付與乙方新台幣五
        百萬元整，乙方同時清償第三順位抵押權人辦理塗銷第三順位抵押權【最高
        限額新台幣一億五千萬元整】。」
      「第二次付款：新台幣五十萬元整；【賣方為確保買方所給付價金之返還請求
        權，同意將本買賣土地之全部提供與買方辦理設定最高新台幣一千五百萬元
        整之抵押權】；於登記完畢後，由甲方支付與乙方。」
      「第三次付款：新台幣一千二百六十四萬元整；於賣方將買方承買位置辦理分
        割完畢，領得農業使用證明書，移轉登記予買方名下，由買方支付與賣方，
        賣方同時清償淡水鎮農會塗銷賣方所承買土地抵押權支應清償之本息，塗銷
        買方承買位置分割後土地之第一、二順位抵押權」等語。
    (二)原告已依上開各約定分別於九十一年五月十六日支付被告七百萬元、九十一年
      五月二十二日支付被告三十萬元、九十一年五月三十一日支付被告二十萬元，
      原告總共已支付被告價金七百五十萬元，尚餘尾款一千二百六十四萬元未支付
      ，依契約約定，應於被告領得農業使用證明書并辦理過戶手續後，始行支付尾
      款，被告並應塗銷系爭土地上第一、二順位抵押權。惟被告拒不將系爭土地辦
      理領得農業使用證明書，拒將系爭土地辦理所有權移轉登記予原告，顯然違反
      契約第十條之約定，被告應將已收受之價金七百五十萬元返還原告，並應賠償
      原告一倍即七百五十萬元之損害金，合計一千五百萬元作為違約金。
    (三)契約特約事項所訂第一點第二項事由應係指依照法令或是其他事由致不能取得
      使用證明而言，本件被告已辦理土地分割完畢，依法亦非不能取得農業使用證
      明書，並無特約事項所載事由；原告已於九十二年七月三十一日以存證信函催
      促被告履行辦理取得農業使用證明及過戶，並限期三個月內履行，且經原告聲
      請調解二次被告仍拒不履行，為此，爰依上開契約約定提起本訴。
    (四)被告辯稱系爭土地上建有平房乙棟並被堆置廢土、垃圾，依水利法及相關法規
  　　，現有地貌及地形不得變更云云，並非實在，事實上，系爭土地上並無平房，
    　有現場照片四幀為證，且領取農業使用證明僅須在地上種植農作物即可，無須
      變更地貌、地形。此外，經原告向五股鄉公所查詢結果，被告從未提出農業用
      地供農業使用之申請，其辯稱曾多次向五股鄉公所提出申請云云，亦屬不實。
      又系爭土地及鄰近土地雖屬水利地，但包括一級、二級洪水平原管制區之土地
      均可申請農業使用證明書，有鄰地三八０─三、三０─四、三八０─五、二三
      八─一、二三八─二、二三八─　五、二三八─七、二三八─八等已申請出來
      之資料可供鈞院參考，本件系爭三三二─三八地號土地屬於一級洪水平原管制
      區，亦可申請農業使用證明，被告稱「礙於法令困難不能辦理」、「本件契約
      成立要件農業使用證明書，因法律規定而不能取得之解除契約條件已經成就」
      ，均非事實。
  三、證據：提出不動產契約書乙份、建物登記謄本乙紙、土地登記謄本二紙、存證
      信函八紙、聲請調解書、調解筆錄及調解不成立證明書各乙紙、現場照片四張
      、農業用地作農業使用申請書三紙、台北縣政府函三紙、台北縣五股鄉公所函
      二紙、農業用地作農業使用申請注意事項乙紙、都市計畫使用分區證明書乙紙
      、地籍圖謄本乙紙（均影本）為證，並聲請函查被告是否曾向五股鄉公所申請
      核發農業用地作農業使用證明書。
乙、被告方面：
  一、聲明：駁回原告之訴，如受不利之判決，願供擔保請准宣告免為假執行。
  二、陳述：
      (一)查坐落台北縣五股鄉○○段洲子小段二二二─三八地號土地為被告所有，於
        九十一年五月十五日與原告訂約，將該土地出賣予原告等情是實，與原告起
        訴狀所載內容相同。
      (二)系爭土地位於三重疏洪道堤內，地目編訂為「田」，使用分區編訂為「一般
        農業區」，之前地上種有雜糧、蔬菜等農作物，因近年來遭受洪水侵襲，現
        已編列為洪水平原管制區，土地上建有平房乙棟並被堆置廢土及雜物。被告
        前已依買賣契約第二條第三期付款項之規定完成本件土地分割，並曾多次向
        五股鄉公所申請「農業用地作農業使用證明書」，惟遭五股鄉公所以該處被
        編為「洪水平原管制區」列管，依水利法及相關法規，不得變更現有地形及
        地貌為由，拒發該證明書。
　　　(三)本件買賣契約特約條款第二項規定「本買賣移標標的，賣方如未能辦理分割
　　　　及取得農業使用證明書，本買賣契約立即作廢，回復原狀，雙方絕無異議」
  　　　，由上可知買賣標的須附有：1.能辦理土地分割，2.該土地取得「農地農用
 　 　　證明書」等要件，否則雙方同意立即解除本件契約，賣方（即被告）應於六
　　　　個月內返還所收受之價金。契約既已明訂「賣方不能取得農業使用證明書時
　　　　，本契約立即作廢」，雙方當事人自應受其拘束。本件被告雖已盡力申請，
　　　　但因礙於法令困難不能取得「農業用地供農業使用證明書」，前開解除條件
　　  　已經成就，依法本件契約即應失效。
　　　(四)被告於訂約時並不知系爭土地已被編為「洪水平原管制區」屬水利局列管，
　　　　及至最近為履行本件買賣契約義務，向五股鄉公所申請相關事項時，始獲告
　　　　知上情，是以，對於本件契約標的物之屬性不符買賣契約要件，因而致使給
　　　　付不能一事，並不可歸責於被告，被告自得免負給付責任。又縱認被告對於
　　　　本件買賣標的物之認知有過失，然本件買賣契約價金高達二千餘萬元，原告
　  　　詳悉該土地現狀，必經詳查相關資料後，才會與被告簽訂本件買賣契約，應
　　　　認原告對本件買賣之給付不能亦與有過失，依民法第二百十七規定即應免除
　　　　被告之賠償責任。
      (五)再者，本件原告並未提出任何證據證明其已受有損害，且實際上原告亦無受
        損害之事實，依民法第二百十六條及第二百七十七條之法理，原告請求被告
        賠償一千五百萬元顯無理由。
      (六)綜上，本件依特約條款之規定，於買賣標的物不具特定要件（農地農用）時
      　，雙方應即解除契約，使之無效，依法被告亦免給付義務，解除契約後之善
        後處理，自應依民法第二百四十九條第四款及第二百五十九條第一款等規定
        辦理，從而本件系爭不動產買賣契約，應予解除，被告亦同意返還所受價金
        七百五十萬元，原告方面應依民法第二百五十九條規定提供必要文件供被告
      　辦理對本件土地及鄭粉所有房地之塗銷，以符該條回復原狀之規定。
　三、證據：提出存證信函二紙、不動產買賣契約書特約條款乙紙為證。
    理    由
甲、程序方面：
    被告經合法通知，未於言詞辯論期日到場，查無民事訴訟法第三百八十六條所列
    各款情形，爰依原告之聲請，由其一造辯論而為判決。
乙、得心證之理由：
  一原告主張兩造於九十一年五月十五日簽訂不動產買賣契約書，由原告向被告購買
    坐落台北縣五股鄉○○段洲子小小段二三二－三八地號土地所有權全部（面積三
    一四○平方公尺，地目田），總價金共二千零一十四萬元。原告依約已分別於九
    十一年五月十六日支付被告七百萬元、九十一年五月二十二日支付被告三十萬元
    、九十一年五月三十一日支付被告二十萬元，共已支付七百五十萬元，，尚餘尾
    款一千二百六十四萬元尚未支付。依契約第二條約定，原告應於被告領得農業使
    用證明書並辦理過戶手續後，始行支付尾款，被告並應塗銷系爭土地上第一、二
    順位抵押權。惟被告拒不將系爭土地辦理領得農業使用證明書，亦拒將系爭土地
    辦理所有權移轉登記予原告，顯然違反契約之約定，依契約第十條約定，被告應
    將已收受之價金七百五十萬元返還原告，且應賠償原告一倍即七百五十萬元之損
    害金，合計一千五百萬元作為違約金。原告已於九十二年七月三十一日以存證信
    函催促被告履行辦理取得農業使用證明及過戶，並限期三個月內履行，且經原告
    聲請調解二次被告仍拒不履行，為此，爰依上開契約約定提起本訴。
  二被告則以：系爭土地位於三重疏洪道堤內，地目編訂為「田」，使用分區編訂為
    「一般農業區」，之前地上種有雜糧、蔬菜等農作物，因近年來遭受洪水侵襲，
    現已編列為洪水平原管制區，土地上建有平房乙棟並被堆置廢土及雜物。被告前
    已依買賣契約第二條第三期付款項之規定完成本件土地分割，並曾多次向五股鄉
    公所申請「農業用地作農業使用證明書」，惟遭五股鄉公所以該處被編為「洪水
    平原管制區」列管，依水利法及相關法規，不得變更現有地形及地貌為由，拒發
    該證明書。本件買賣契約特約條款第二項規定「本買賣移標標的，賣方如未能辦
    理分割及取得農業使用證明書，本買賣契約立即作廢，回復原狀，雙方絕無異議
    」，本件被告雖已盡力申請，但因礙於法令困難不能取得「農業用地供農業使用
    證明書」，應認上開解除條件已經成就，依法本件契約即應失效。而本件買賣契
    約訂約時，被告並不知系爭土地已被編為「洪水平原管制區」屬水利局列管，及
    至最近為履行本件買賣契約義務，始獲告知上情，是以，對於本件契約標的物之
    屬性不符買賣契約要件，因而致使給付不能一事，並不可歸責於被告，被告自得
    免負給付責任。又縱認被告對於本件買賣標的物之認知有過失，然本件買賣契約
    價金高達二千餘萬元，原告必經詳查相關資料後，才會與被告簽訂本件買賣契約
    ，原告對本件買賣之給付不能亦與有過失，依民法第二百十七規定應免除被告之
    賠償責任。再者，本件原告並未提出任何證據證明其已受有損害，依民法第二百
    十六條及第二百七十七條之法理，原告即無從請求損害賠償。是以，本件依特約
    條款之規定，於買賣標的物不具特定要件（農地農用）時，雙方應即解除契約，
    使之無效，依法被告亦免給付義務，解除契約後之善後處理，自應依民法第二百
    四十九條第四款及第二百五十九條第一款等規定辦理，從而本件系爭不動產買賣
    契約，應予解除，被告亦同意返還所受價金七百五十萬元，原告方面應依民法第
    二百五十九條規定提供必要文件供被告辦理對本件土地及鄭粉所有房地之塗銷，
    以符該條回復原狀之規定。
  三查原告主張兩造於九十一年五月十五日簽訂不動產買賣契約，由原告以二千零一
    十四萬元向被告購買系爭土地，原告業已依約支付被告買賣價金七百五十萬元，
    尚餘尾款一千二百六十四萬元則應待被告辦理土地分割、申請取得「農業用地使
    用農業證明書」，並將土地移轉登記予原告後方為支付，惟被告除已將原告購買
    之土地分割為二三一─三八地號外，迄未依約申請取得農業用地使用農業證明書
    ，亦未將系爭土地移轉登記予原告等情，業據原告提出不動產契約書影本乙份、
    土地登記謄本、聲請調解書、調解筆錄及調解不成立證明書影本各乙紙為證，且
    為被告所不爭執，自堪信原告此部分主張為真實。
  四被告雖辯稱其曾多次向五股鄉公所申請系爭土地之「農業用地作農業使用證明書
    」，惟均遭拒絕，始知系爭土地現已遭水利局編為「洪水平原管制區」列管，其
    上因建有平房乙棟並被堆置廢土，礙於水利法及相關法規，不得變更現有地形地
    貌，亦因此無法取得「農業用地作農業使用證明書」，是以依契約第十四條特約
    條款第二項約定，買賣契約立即作廢，雙方應即解除契約，使之無效，並回復原
    狀云云，惟查：(一)台北縣五股鄉公所於九十一年及九十二年間並未受理被告就其
    所有坐落台北縣五股鄉○○段洲子小段二三二─三八地號土地申請核發「農業用
    地作農業使用證明書」乙節，業經本院依原告聲請向台北縣五股鄉公所函查明確
    ，有該所九十三年三月三日北縣農字第○九三○○○三四六七號函在卷可考。(二)
    農業用地作農業使用證明之申請，所謂「農業用地」之範圍係指：非都市土地或
    都市計劃土地之1.農業區2.保護區3.備註欄有註明為一級、二級洪水平原管制區
    等之土地才可申請，此有原告提出之「農業用地作農業使用證明申請注意事項」
    在卷可稽；而本件系爭土地係屬都市計劃以外之地區，其使用分區為非都市計劃
    土地，備註欄內並註明「：本土地在淡水河洪水平原管制區範圍，屬「一級洪水
    平原管制區」，亦有原告所提系爭土地之都市計畫土地使用分區證明書乙紙附卷
    為憑。依「農業用地作農業使用認定及核發證明辦法」第五條及農業用地作農業
    使用證明申請注意事項第三點之規定，如系爭土地係實際作農作、森林、養殖、
    畜牧、保育使用並檢附相關文件，即得申請認定系爭土地作農業使用。又系爭土
    地上目前並未建有平房，此業據原告提出照片四張在卷可憑，被告僅須於系爭土
    地上實施農作，備妥相關文件資料提出申請，待主管機關勘驗現場無誤後即可取
    得證明，並無須變更現有之地形地貌。況且系爭土地週圍類似條件之鄰地，均可
    順利取得農業使用證明，復有原告所提台北縣政府北府農務字第○九五○○七一
    八九九號及第○九二○六三八五八○號函內附之農業用地作農業使用證明書附卷
    可參，足見被告前揭所辯與事實不符，要難採信。
  五被告雖又辯稱已盡力申請，但因礙於法令無法辦理「農業用地作農業使用證明書
    」，依契約第十四條特約條款第一點第二項「本買賣移轉標的，賣方如未能辦理
    分割及取得農業使用證明書，本買賣契約立即作廢，回復原狀雙方絕無異議」之
    約定，本件買賣契約應立即作廢云云。然而，解釋意思表示，應探求當事人真意
    ，不得拘泥於所用之辭句，民法第九十八條定有明文，故解釋當事人所立書據之
    真意，應以當時之事實及其他一切證據資料為其判斷之標準，不能拘泥字面或截
    取書據中一二語，任意推解致失真意。查系爭不動產買賣契約特約事項第一點第
    二項既係就契約在如何情形下「作廢」所為之約定，對契約效力之影響至巨，自
    應從嚴解釋，且契約當事人應依誠實信用原則履行契約，復為基本之義務，是以
    ，該條款所謂「未能辦理分割及取得農業使用證明書」，在解釋上應係指賣方因
    法令上之限制或其他不可抗力之事由導致無法分割系爭土地或取得農業使用證明
    書之客觀給付不能而言，蓋若解釋為包括主觀上給付不能之情形，則無異賦予賣
    方一無條件之毀約權，如此解釋契約條款對買方而言自有失公平。本件系爭土地
    依法並無不得申請「農業用地作農業使用證明書」之限制，已如前述，被告消極
    的不為申請，自無該特約條款第一點第二項之適用，被告抗辯因其未能取得農業
    使用證明，本件買賣契約依約已作廢，亦無可採。又如依前開特約條款約定，於
    一定情形下「契約立即作廢」，斯時該契約既已作廢，自無再予解除可言，故被
    告辯稱「依契約第十四條特約條款第二項規定，解除契約使之失效」，恐有誤會
    ；至被告另以本件依特約條款之規定，於買賣標的物不具特定要件（農地農用）
    時，雙方應即解除契約置辯，惟因被告未能就系爭契約業經其合法解除乙節舉證
    以實其說，自難認系爭契約已因合法解除而失效，均併此敘明。
  六按「第三次付款：新台幣一千二百六十四萬元整；於賣方將買方承買位置辦理分
    割完畢，領得農業使用證明書，移轉登記予買方名下，由買方支付予賣方，賣方
    同時清償淡水鎮農會塗銷賣方所承買土地抵押權之應清償之本息，塗銷買方承買
    位置分割後土地之第一、二順位抵押權」，此為兩造簽訂之不動產買賣契約書第
    二條所明定。該契約既未作廢，亦未經解除，仍合法有效成立，被告自應依前開
    約定履行，被告經原告催告後迄未依約履行，原告因而訴請被告將系爭土地所有
    權移轉登記予原告名下，即屬有據，應予准許。又被告依約固應申請領得農業用
    地作農業使用之證明書，惟原告已自陳領取前開證明與辦理系爭土地所有權之移
    轉登記係屬二事，無該證明亦可辦理過戶，該證明係供申請不課徵土地增值稅之
    用，而土地增值稅依約應由被告負擔依，被告不依約申請係對其本身不利等語（
    見本院九十三年三月四日言詞辯論筆錄），且依前開條文約定觀之，被告於領得
    農業用地作農業使用證明書後亦無將之交付原告之義務，故原告訴請被告應就系
    爭土地向台北縣五股鄉公所申請發給「台北縣農業用地作農業使用證明書」交付
    原告，為無理由，不應准許。
  七次按「本約簽訂後，倘甲方（按即原告）不買或不按約約日期付款，經乙方（按
    即被告）定期催告仍不給付時，願將既付價金全部由乙方無條件沒收，抵作違約
    金，並解除本約，如乙方不賣或不照約履行應盡義務時亦應將已收價款如數退還
    與甲方外，另加倍賠償所收價款同額之損害金與甲方後，本約方得解除，各無異
    議」，系爭契約第十條定有明文。由上開約定可知，該條係就「契約解除」所為
    之規範，亦即在被告不依約履行應盡義務時，被告除應將已收價款退還原告外，
    並於賠償所收價款加倍之損害金後，系爭契約方得解除，故被告賠償加倍之損害
    金實乃解除契約之條件，原告請求被告給付加倍之賠償金亦必以系爭契約解除為
    前題。本件被告雖未依契約第十條約定於土地辦理分割完畢後，請領農業用地作
    農業使用證明書，並將土地所有權移轉登記予原告，而有不照約履行應盡義務之
    情，惟系爭買賣契約既未經解除，原告自無依該條約定請求被告給付加倍違約金
    可言，原告主張依契約第十條約定，被告應賠償所收價款加倍之損害金即一千五
    百萬元之違約金，為無理由，不應准許。
  八綜上所述，原告依據兩造所簽訂有效存在之不動產買賣契約，請求被告應將系爭
    土地辦理所有權移轉登記予原告，並交付原告占有，為有理由，應予准許；逾此
    部分之請求，則屬無據，應予駁回。
  九本件事證已臻明確，兩造其餘攻擊防禦方法及主張舉證，核與判決結果不生影響
    ，爰不一一論述，附此敘明。
丙、結論：
    本件原告之訴為一部有理由、一部無理由，依民事訴訟法第三百八十五條第一項
    前段、第七十九條，判決如主文。
中　　　華　　　民　　　國　　九十三　　年　　　四　　　月　　十二　　　日
                                      臺灣板橋地方法院民二庭
                                          法  官  程怡怡
右為正本係照原本作成
如對本判決上訴，須於判決送達後廿日內向本院提出上訴狀
中　　　華　　　民　　　國　　九十三　　年　　　四　　　月　　十二　　　日
                                          書記官  楊舒惟
